臺北高等行政法院判決
　　　　　　　　　　　　　　　　　　 93年度訴字第00005號
　　　　　　　　　　　　　　　.
原　　　告　甲○○
被　　　告　勞工保險局
代　表　人　乙○總經理）住同.
訴訟代理人　丙○○
　　　　　　丁○○
上列當事人間因勞保事件，原告不服行政院勞工委員會中華民國
92年10月24日（發文日期：92年11月3日）勞訴字第0920042923
號訴願決定，提起行政訴訟。本院判決如下：
　　主  文
原告之訴駁回。
訴訟費用由原告負擔。
　　事  實
一、事實概要：原告於民國（下同）91年9月5日由高雄縣土地登
    記代理人業職業工會申報參加勞工保險為被保險人。案經被
    告審查，以原告申報加保後未實際從事本業工作，乃於92年
    2月12日以保承職字第09260300230號函（下稱原處分）否准
    所請。原告不服，向勞工保險監理委員會申請審議，經該會
    於92年6月26日（92）保監審字第1376號審定書（下稱原處
    分）審定駁回，原告仍不服，提起訴願，嗣經行政院勞工委
    員會訴願決定駁回，遂提起本件行政訴訟。
二、兩造聲明：
　(一)原告聲明求為判決：
    1.訴願決定、爭議審定及原處分均撤銷。
    2.被告應就91年9月5日加保之申請作成准許加保之行政處分
      。
　(二)被告聲明求為判決：如主文所示。
三、兩造之爭點：
    原告是否合於無一定雇主或自營作業而參加職業工會之加保
    資格？原告是否符合其他各款之加保資格？
　(一)原告主張之理由：
    1.查原告實際從事土地登記代理人方面之工作，並申請加入
      為高雄縣土地登記代理人業職業工會之會員，依法自得以
      所屬機構團體即高雄縣土地登記代理人業職業工會為投保
      單位參加勞工保險。
      (1)按勞工保險係在職保險，凡實際從事工作獲得報酬之勞
        工，均得以其雇主或所屬機構團體為投保單位參加勞工
        保險，此由勞工保險條例第6條至第11條之規定觀之甚
        明，亦為本件訴願決定所肯認之法律見解。
      (2)查原告領有地政士助理員證，此為被告所不爭之事實，
        且原告受雇於林王美月代書事務所，從事土地測量、登
        記、糾紛處理等代書工作，並於91年9月5日申請加入為
        高雄縣土地登記代理人業職業工會之會員，此有會員入
        會申請書、工作證明書、切結書影本各乙份可稽。同日
        由高雄縣土地登記代理人業職業工會申報加保，此有勞
        工保險加保申報表影本乙張可憑。而原告確有從事土地
        測量、登記、糾紛處理等代書工作，並有受託營造廠商
        從事房屋起造及開發計畫之擬定，復有台灣糖業股份有
        限公司（下稱台糖公司）高雄廠及永駿豐股份有限公司
        （下稱永駿豐公司）之所得扣繳憑單附訴願卷可證，此
        有工作紀錄影本乙份可憑，足證原告確有實際從事土地
        登記代理人方面之工作，並申請加入為高雄縣土地登記
        代理人業職業工會之會員，則原告以高雄縣土地登記代
        理人業職業工會為投保單位，並由該工會申請加保，於
        法洵屬有據。
      (3)被告雖主張其派員訪查，原告訪查時告稱：林王美月為
        掛名負責人，原告則為林王美月代書事務所實際負責人
        ，屬自營作業者並未僱用任何員工，無任何具體工作及
        薪資收入紀錄，並檢附該代書事務所納稅義務人林王美
        月之所得扣繳憑單做為原告從業證明，另據林王美月告
        稱原告是負責接收案件，交由其女兒黃琡娟書寫後，再
        由本人送件，被告乃以並無任何具體工作紀錄及領薪等
        資料可資佐證，否准所請申請加保，依法並無不合云云
        。惟查，被告所指原告及林王美月於訪查時所言，核與
        事實尚有出入，況原告不諳法律程序，一時不知要舉證
        ，而原告確有實際從事土地登記代理人方面之工作，且
        有證據可資證明，有如上述，故被告上開答辯，尚非可
        採。
    2.被告主張林王美月代書事務所仍以林王美月為負責人，原
      告縱然有在該事務所工作，亦應屬受僱該事務所之員工，
      並非自營作業者，自不得由職業工會申報加保云云，惟按
      勞工保險係在職保險，凡實際從事工作獲得報酬之勞工，
      均得以其雇主或所屬機構團體為投保單位參加勞工保險，
      而原告確有實際從事土地登記代理人方面之工作，並申請
      加入為高雄縣土地登記代理人業職業工會之會員，有如前
      述，則原告自得以高雄縣土地登記代理人業職業工會為投
      保單位參加勞工保險，否則，僱主若未參加勞工保險，原
      告不能以高雄縣土地登記代理人業職業工會為投保單位，
      參加勞工保險，豈非剝奪原告參加勞工保險之權利？故被
      告上開主張，亦無足採。
    3.被告復以縱然原告有實際從事本業之工作，但並未領有開
      業執照及證書，亦非屬自營作業為由拒保。但查所有勞工
      大半受雇於雇主。雇主則應負照顧保障員工權益義務，開
      業執照乃雇主所應備，並非勞工必備，而自營作業者，反
      而大半為雇主，或獨立作業者，依此觀之，則原告當適用
      勞工保險條例之任一規定，得加保為被保險人，何況遍查
      勞工保險條例，並未規定勞工需領開業執照等方得加保為
      被保險人，否則豈不成了雇主？何需再由工會加保？而被
      告以此為由拒保，亦於法未符。
  (二)被告主張之理由：
      號之員工。˙˙˙七、無一定雇主或自營作業而參加職業
      工會者˙˙˙」「左列人員得準用本條例之規定，參加勞
      工保險：一、˙˙˙。二、受僱於僱用未滿5人之第6條第
      1項第1款至第3款規定各業之員工。˙˙˙。」次按「本
      條例第6條第1項第7款及第8款所稱自營作業者，指獨立從
      事勞動或技藝工作，獲致報酬，且未僱用有酬人員幫同工
      作者而言。」分別為勞工保險條例第6條、第8條及同條例
      施行細則第11條第2項所明定。
    2.按「土地登記之申請，得出具委託書，委託代理人為之。
      」「非土地登記專業代理人擅自以代理申請土地登記為業
      者，其代理申請土地登記之件，登記機關應不予受理。」
      土地法第37條之1第1項、第3項定有明文。次按「未依法
      取得地政士證書或地政士證書經撤銷或廢止，而擅自以地
      政士為業者，處新臺幣5萬元以上25萬元以下罰鍰。」地
      政士法第49條定有明文。又「本表所列各類職業工會，其
      組織成員之從業資格，依有關法令規定，需領有執業證照
      等證明文件者，仍應依有關法令規定，取得該證明文件，
      始可加入職業工會。」產業工會、職業工會分業標準表補
      充說明事項亦定有明文。查本件原告雖取得地政士助理員
      資格，惟並非地政士資格，依前揭規定，其不得以土地登
      記為業，自不得以地政士助理員身分參加土地登記代理人
      業職業工會而取得勞工保險被保險人資格。
    3.查本件原告於91年9月5日由高雄縣土地登記代理人業職業
      工會申報加保。案經被告派員訪查，原告訪查時告稱，自
      91年9月5日加保後，僅於高雄縣旗山鎮○○街34之1號所
      自營之「林王美月代書事務所」從事土地測量、登記、法
      拍屋及土地糾紛處理等代書工作，其妻子之妹妹林王美月
      為掛名負責人，原告則為該代書事務所實際負責人，屬自
      營作業者並未僱用任何員工，每月接辦案件約60件，收費
      以件計算，每件收費6,000元，無任何具體工作及薪資收
      入紀錄，並檢附該代書事務所納稅義務人林王美月之所得
      扣繳憑單作為原告從業證明；另據林王美月告稱，其為林
      王美月代書事務所負責人，並領有高雄縣土地登記專業代
      理人開業執照、土地登記專業代理人證書及營利事業登記
      證等相關證照，原告是負責接收案件，交由其女兒黃琡娟
      書寫後，再由本人送件。被告乃以原告及林王美月雖均述
      稱原告有從事土地測量、土地登記、土地糾紛處理等代書
      工作，惟並無任何具體工作紀錄及領薪等資料可資佐證，
      被告乃否准所請申請加保，依首揭規定，依法並無不符。
    4.原告訴稱之理由無非以其在加保前擁有永駿豐司及台糖公
      司高雄糖廠90年度薪資扣繳憑單，足證原告確實有實際事
      工作之證明。又其雖未領有土地登記專業代理人開業執照
      及證明，原告當適用勞工保險條之任何一規定，加保為被
      保險人，何況遍查勞工保險條例，並未規定勞工需領開業
      執照等方得加保為被保險人，否則豈不成了雇主？何需再
      由工會加保？而被告以此為由拒保，於法未符云云，查本
      件原告提出之永駿豐公司及台糖公司高雄廠90年度薪資扣
      繳憑單，僅能證明其受僱上開公司，與其得否由高雄縣土
      地登記代理人業職業工會申報加保並無關係，其既無從事
      土地登記代理人所得資料，亦乏客戶往來或工作紀錄等其
      他具體資料可資證明所述為真實，其所言自不足採信。又
      林王美月代書事務所仍以林王美月為負責人，原告縱然有
      在該事務所工作，亦應屬受僱該事務所之員工，並非自營
      作業者，自不得由職業工會申報加保，原告稱其當適用勞
      工保險條例之任何一規定，得加保為被保險人，顯有誤會
      。
    理  由
一、本件訴訟程序進行中，被告之代表人已由廖碧英變更為乙○
    ，此有行政院93年6月15日院授人力字第0930062761號令附
    於本院卷可按，茲由新任代表人具狀聲明承受訴訟，核無不
    合，應予准許。
二、原告起訴主張：原告取得地政士助理員資格，且實際從事土
    地登記代理人方面之工作，並申請加入為高雄縣土地登記代
    理人業職業工會之會員，依法自得以該職業工會為投保單位
    參加勞工保險，乃於91年9月5日申請加保，詎遭被告違法否
    准，為此訴請如聲明所示云云。
三、被告則以：原告雖取得地政士助理員資格，惟原告既無法提
    供其在林王美月代書事務所具體工作紀錄及領薪相關資料，
    ，且其並未取得地政士資格，亦不得以土地登記為業，自不
    得以地政士助理員身分參加土地登記代理人業職業工會而取
    得勞工保險被保險人資格，至原告提出之永駿豐公司及台糖
    公司高雄廠90年度薪資扣繳憑單，僅能證明其受僱上開公司
    ，與其得否由高雄縣土地登記代理人業職業工會申報加保並
    無關係，是原處分予以否准，於法有據等語置辯。
四、本件兩造不爭之原告領有高雄縣地政士公會發給之地政士助
    理員證，未領有地政士證書及開業執照，原告於91年9月5日
    以從事代書業，工作處在林王美月代書事務所，申請加入高
    雄縣土地登記代理人業職業工會，並於同日向被告申請參加
    勞工保險，惟遭原處分否准等情，並有高雄縣土地登記代理
    人業職業工會會員入會申請書、勞工保險加保申報表附於本
    院卷暨地政士助理員證附於訴願卷可稽，堪認為真實。
五、按勞工保險條例第6條第1項第2款及第7款規定：「年滿15歲
    以上，60歲以下之左列勞工，應以其雇主或所屬團體或所屬
    機構為投保單位，全部參加勞工保險為被保險人：二、受僱
    於僱用5人以上公司、行號之員工。七、無一定雇主或自營
    作業而參加職業工會者。」第8條第1項規定：「左列人員得
    準用本條例之規定，參加勞工保險：一、受僱於第6條第1項
    各款規定各業以外之員工。二、受僱於僱用未滿5人之第6條
    第1項第1款至第3款規定各業之員工。三、實際從事勞動之
    雇主。」是本件之爭執，厥在於原告是否合於無一定雇主或
    自營作業而參加職業工會之加保資格？原告是否符合其他各
    款之加保資格？
六、經查：
  (一)按勞工保險條例施行細則第11條規定：「本條例第6條第1項
    第7款及第8款所稱無一定雇主之勞工，指經常於3個月內受
    僱於非屬同條項第1款至第5款規定之2個以上不同之雇主，
    其工作機會、工作時間、工作量、工作場所、工作報酬不固
    定者。本條例第6條第1項第7款及第8款所稱自營作業者，指
    獨立從事勞動或技藝工作，獲致報酬，且未僱用有酬人員幫
    同工作者。」此一規定於勞工保險條例之諸規定未有牴觸，
    得予適用，合先敘明。
  (二)按地政士法第4條規定：「中華民國國民經地政士考試及格
    ，並領有地政士證書者，得充任地政士。本法施行前，依法
    領有土地登記專業代理人證書者，仍得充任地政士。」第5
    條規定：「經地政士考試及格者，得檢具申請書及資格證明
    文件，向中央主管機關申請核發地政士證書。」第7條規定
    ：「地政士應檢具申請書及資格證明文件，向直轄市或縣（
    市）主管機關申請登記，並領得地政士開業執照（以下簡稱
    開業執照），始得執業。」第12條第1項規定：「地政士應
    設立事務所執行業務，或由地政士2人以上組織聯合事務所
    ，共同執行業務。」第16條：「地政士得執行下列業務：一
    、代理申請土地登記事項。二、代理申請土地測量事項。三
    、代理申請與土地登記有關之稅務事項。四、代理申請與土
    地登記有關之公證、認證事項。五、代理申請土地法規規定
    之提存事項。六、代理撰擬不動產契約或協議事項。七、不
    動產契約或協議之簽證。八、代理其他與地政業務有關事項
    。」查地政士法於90年10月24日公布，並自91年4月24日起
    施行，本件原告申請加保之日期係91年9月5日已如前述，是
    昔日所稱土地代書或土地登記專業代理人均需合於地政士法
    之資格要件且領得開業執照，始得執業。本件原告既不爭其
    未具地政士法之資格要件，更未領得開業執照，是原告依法
    自不得獨立從事勞動或技藝工作而獲致報酬，是原告自與前
    揭自營作業者之要件不合，亦與勞工保險條例第8條第3款「
    實際從事勞動之雇主」之要件不合。
  (三)又按地政士法第29條規定：「地政士受託向登記機關辦理土
    地登記之送件及領件工作，得由其僱用之登記助理員為之。
    但登記機關認有必要時，得通知地政士本人到場。前項登記
    助理員，應具備下列資格之一：一、領有地政士證書者。二
    、專科以上學校地政相關系科畢業者。三、高中或高職以上
    學校畢業，並於地政士事務所服務2年以上者。地政士僱用
    登記助理員以二人為限，並應於僱傭關係開始前或終止後向
    直轄市、縣（市）主管機關及所在地之地政士公會申請備查
    。」本件原告所領用之地政士助理員證，係由林王美月地政
    士事務所向高雄縣地政士公會所申請者，此有地政士助理員
    證附於訴願卷可按，是依上開之規定可知，地政士助理員工
    作之性質，顯與無一定雇主之性質相牴觸，且自原告自行提
    出之由傅鳳嬌出具之會員工作證明書，其上係勾選「業主」
    欄而非「無一定雇主」欄，益證原告以從事地政士助理員業
    主張依勞工保險條例第6條第1項第7款無一定雇主而參加職
    業工會者，於法亦有未合。
  (四)至原告另主張其尚有受雇於台糖公司及永駿豐公司一節，查
    原告既主張其有受雇而為勞工之情事，依前揭勞工保險條例
    第6條第1項及第8條第1項之規定，均應以其雇主為投保單位
    而參加勞工保險，而不得以職業工會為投保單位，是原告所
    為之加保申請，於勞工保險條例之加保要件均有未合。
  (五)附予敘明者，本件原告係26年12月12日出生，其於申請加保
    時幾近65歲，與前揭勞工保險條例第6條第1項「年滿15歲以
    上，60歲以下之勞工」須強制加保之要件亦有未合，是本件
    原告縱有受雇於上開公司而未以該公司為投保單位加保之事
    實，被告亦不得責令上開公司為其加保。
七、綜上所述，原告之主張，並無可採。原處分否准原告加保之
    申請，認事用法，均無違誤，爭議審定及訴願決定遞予維持
    ，亦無不合，原告訴請如聲明所示，為無理由，應予駁回。
據上論結，本件原告之訴為無理由，爰依行政訴訟法第98條第3
項前段，判決如主文。
中　　華　　民　　國　　94　　年　 　4　　月　　7　　 日
                  第三庭審判長法  官　王　立　杰
                              法  官　胡  方  新
                              法  官　王　碧　芳
上列正本係照原本做成。
如不服本判決，應於送達後20日內，向本院提出上訴狀並表明上
訴理由，如於本判決宣示後送達前提起上訴者，應於判決送達後
20日內補提上訴理由書（須按他造人數附繕本）。
中　　華　　民　　國　　94　　年　 　4　　月　　7　　 日
                                法院書記官 鄭 聚 恩
